【裁判字號】    91,上易,1388
【裁判日期】    920225
【裁判案由】    詐欺等
【裁判全文】
臺灣高等法院臺中分院刑事判決                  九十一年度上易字第一三八八號
    上  訴  人  臺灣彰化地方法院檢察署檢察官
    上  訴  人
    即  被  告  丁○○  男  四.
    選任辯護人  黃精良  律師
右上訴人因詐欺等案件，不服臺灣彰化地方法院九十一年度易字第四十七號中華民國
九十一年五月三十一日第一審判決（起訴案號：臺灣彰化地方法院檢察署九十年度偵
字第七二七九、八二六七號），提起上訴，本院判決如左：
    主      文
原判決關於違反醫師法部分撤銷。
丁○○未取得合法醫師資格，擅自執行醫療業務，處有期徒刑壹年貳月。扣案之帳冊
壹本、藥丸壹瓶及藥粉捌瓶均沒收。
其餘部分上訴駁回。
    事      實
一、丁○○係彰化縣溪湖鎮○○里○○路一一八號陳義國術館之負責人，明知未取得
    合法醫師資格，不得擅自執行醫療業務，竟自民國（下同）八十八年五月間起，
    至九十年九月十二日止，在上開國術館內，為江錫華、乙○○夫妻及其子女江佳
    祥、江沛修、江玉姿等人把脈看診多次（九十年九月十二日並未把脈），並於看
    診後，開立愛康製藥廠股份有限公司（以下簡稱愛康公司）製造之化痰散、回元
    散、正氣散及去痺丸等藥物及至不詳處所購得之藥物（無證據證明係偽、禁、劣
    藥）供渠等服用，擅自執行醫療業務。丁○○又另行起意，未依電子遊戲場業管
    理條例規定辦理營利事業登記，自九十年八月初某日起，在前揭國術館公眾得出
    入之場所內，擺設電子遊戲機「小瑪莉」一台，經營電子遊戲場業，並自該日起
    ，基於概括之犯意，連續以上開電子遊戲機為器具，與乙○○及其他不特定之賭
    客賭博財物，賭法為，賭客投入新台幣（下同）十元硬幣於遊戲機內，如押中，
    可得二至五十倍不等之金錢，不中，則所投入之硬幣為機具沒入。嗣經乙○○告
    發，為警會同彰化縣政府衛生局稽查員於九十年十月二十九日十七時三十分許，
    在上開國術館查獲，並當場扣得丁○○所有紀錄乙○○看診費用之帳冊一本、供
    乙○○服用之藥丸（去痺丸）一瓶及藥粉八瓶（大瓶化痰散一瓶、大瓶正氣散一
    瓶、大瓶回元散一瓶、小瓶回元散三瓶、小瓶正氣散二瓶）、電子遊戲機小瑪莉
    一台及機具內取出之賭資新台幣（下同）八千一百六十元。
二、案經彰化縣警察局溪湖分局報請台灣彰化地方法院檢察署檢察官偵查起訴。
    理      由
一、訊據被告丁○○矢口否認犯右開罪行，辯稱：伊只有依江錫華、乙○○等人陳述
    何處不適幫他們推拿、放筋路，及應他們之請求買藥給他們吃，警訊中說跟她看
    看，即是推拿，並沒有幫他們把脈，買的都是愛康製藥廠的藥，乙○○所提之藥
    丸不是伊賣的，乙○○全家人都有看，已經看了二年多，所以數額比較多，電動
    機具係自己在玩，沒有公開給別人玩，一般沒有插電，錢是伊及家人自己放進去
    的云云。惟查右開被告自八十八年五月起至九十年九月十二日止在彰化縣溪湖鎮
    ○○里○○路一一八號陳義國術館內為乙○○、江錫華及渠等之子女江佳祥、江
    玉姿、江沛修等把脈、看病（九月十二日最後一次並未把脈）並以右述之藥物供
    渠等服用之事實，業據證人乙○○、江錫華、江玉姿分別於警訊、偵查、原審及
    本院審理中（江錫華）證述綦詳（詳警訊卷九十年十月二十九日筆錄及他字一六
    一二號卷第六頁、原審卷第十五、四十三、六十、六十一、六十七頁、本院卷第
    四十一至四十六、八十七、八十九、一○三、一○四、一○七、一二二至一二四
    、一五四、一五六頁），參以被告於警訊時供稱：乙○○因身體不舒服到國術館
    叫伊跟他看看，不記得次數，伊為她推拿並拿藥給她吃，於偵查中供承有替乙○
    ○看過，藥是伊自己吃，有效才拿給別人吃，有分包裝，一次六天份，兼推拿等
    語，於原審及本院調查時供述：曾替乙○○、江錫華及江佳祥、江玉姿、江沛修
    等人推拿、放筋路並以扣案之愛康的藥物給他們吃等語，且被告若未替證人乙○
    ○等人把脈看診，如何開立藥物供渠等服用，渠等又何以長期前往就診，次查於
    原審中證人乙○○另提出向被告購買之黑色藥丸時，被告亦僅稱：是她叫伊太太
    去買的等語，證人乙○○既因身體不適而就診，被告且有交付藥物給證人服用之
    情事，證人何以會託被告之妻代購藥物，此外並有查扣記載證人乙○○等看診費
    用之帳冊一本及供服用之藥丸二瓶（一瓶證人乙○○提出）及藥粉八瓶扣案可資
    佐證，而該等藥物除其中一瓶藥丸外均係愛康製藥廠股份有限公司（下稱愛康公
    司）製造之化痰散、回元散、正氣散及去痺丸等藥，有證人即愛康公司職員丙○
    ○證述在卷在可參，被告所舉證人戊○○、己○○於本院調查時證述：均曾經他
    人介紹到被告之國術館給被告推拿過，被告未拿藥給伊等吃，每次五百元等語，
  尚不能據為有利被告之認定，另證人乙○○於原審所提扣案之黑色藥丸一瓶非愛
    康的藥，經本院送請行政院衛生署藥物食品檢驗局檢驗結果，未含有ACETAMINOP
    HEN 等西藥成份，有行政院衛生署藥物食品檢驗局九十一年十二月二十日藥檢參
    字第○九一九一二二二二九號檢驗成績書在卷可參，並無證據證明係偽藥、禁藥
    或劣藥併予敘明，再查所謂醫療行為，係指凡以治療、矯正或預防人體疾病、傷
    害、殘缺為目的，所為之診察、診斷及治療，或基於診察、診斷結果，以治療為
    目的，所為之處方、用藥或處置等行為之全部或一部均屬之。被告為乙○○、江
    錫華夫妻及其子女把脈看診，並開具藥物供渠等服用，自屬醫療行為，末查被告
    於警訊時即坦承未辦理營利事業登記，擺設扣案電子遊戲機，與不特定之賭客賭
    博財物之事實，並有證人乙○○證之證述及電子遊戲機一台、賭資八千一百六十
    元扣案可資佐證，綜上所述，本件事證明確，被告所辯顯係脫卸之詞，不足採信
    ，其犯行應堪認定。
二、按被告行為時之醫師法第二十八條第一項前段原規定：「未取得合法醫師資格，
    擅自執行醫療業務者，處一年以上三年以下有期徒刑，得併科新台幣三萬元以上
    十五萬以下罰金」，業於被告行為後之九十一年一月十六日修正為：「未取得合
    法醫師資格，擅自執行醫療業務者，處六個月以上五年以下有期徒刑，得併科新
    台幣三十萬元以上一百五十萬元以下罰金」，比較其刑度，以修正前之法律有利
    於被告，依刑法第二條第一項但書規定，應適用修正前之醫師法第二十八條第一
    項前段規定，核被告所為，係犯修正前醫師法第二十八條第一項前段之未經取得
    合法醫師資格，擅自執行醫療業務罪及電子遊戲場業管理條例第二十二條之未辦
    理營利事業登記而經營電子遊戲場業罪、刑法第二百六十六條第一項前段之賭博
    罪，被告先後多次與不特定人賭博財物，所為時間緊接，犯構成要件相同之罪，
    顯係基於概括犯意，為連續犯，依刑法第五十六條規定論以一罪，被告所犯電子
    遊戲場業管理條例第二十二條之罪及刑法第二百六十六條第一項前段之罪間，有
    方法、結果之牽連關係，依刑法第五十五條後段規定，從一重之電子遊戲場業管
    理條例第二十二條之罪處斷，又被告施行醫療行為，雖有多次，但僅係執行一個
    「醫療業務」，構成一罪，無連續犯之適用，公訴人認被告係連續執行醫療業務
    ，為連續犯，尚有未洽，被告所犯醫師法第二十八條前段之罪及電子遊戲場業管
    理條例第二十二條之罪間，犯意各別，行為互異，應分論併罰，再公訴人雖僅起
    訴被告為證人乙○○等把脈看診十餘次，未敘及最後看診之時間，然未起訴部分
    因與起訴部分係實質上一罪，為起訴效力所及，本院自得併予審理，原審就被告
    違反醫師法部分予以論罪科刑，固非無見，惟查原審僅認被告為證人乙○○一人
    看病及記載最後看診時間係九十年八月間，另認修正後之新法有利被告，適用修
    正後之新法處斷，均尚有未洽，檢察官以原審未併論詐欺罪刑，被告則以未違反
    醫師法為由上訴，雖均無理由（詐欺部分詳後訴），然檢察官以原審適用新修正
    之醫師法科刑不當為由上訴則有理由，應由本院將原審此部分判決撤銷改判（含
    不另為無罪諭知部分），爰審酌被告犯罪之動機、目的、手段、所生危害及執行
    醫療業務之期間暨犯罪後之態度等一切情狀，量處如主文第二項所示之刑，扣案
    之帳冊一本係被告所有供犯醫師法使用之物，依刑法第三十八條第一項第二款規
    定宣告沒收，至扣案之藥丸（去痺丸）一瓶及藥粉八瓶（大瓶化痰散一瓶、大瓶
    正氣散一瓶、大瓶回元散一瓶、小瓶回元散三瓶、小瓶正氣散二瓶），係被告所
    有執行醫療業務所使用之藥物，依修正前醫師法第二十八條第一項前段規定宣告
    沒收。另原審就被告上開所犯之電子遊戲場業管理條例第二十二條之罪及刑法第
    二百六十六條第一項之罪，依刑法第五十五條規定，從一重之電子遊戲場業管理
    條例第二十二條科處拘役三十日，並諭知易科罰金之折算標準及宣告沒收扣案之
    電子遊戲機小瑪莉一台及機具內取出之賭資八千一百六十元，此部分核其認事、
    用法、量刑均無不當，被告上訴否認犯罪並無理由，應予駁回。
三、公訴意旨另以被告基於意圖為自己不法所有之概括犯意，自八十八年五月間起，
    在上開國術館內，為乙○○把脈看診後，以向乙○○謊稱其有胃、腰、肝、腦不
    好等症狀之詐術，開具不明成分之藥物予乙○○服用，使乙○○誤以為服用該藥
    物，身體會好轉，而陷於錯誤，每次看診均交付被告約五千元不等之價錢，以購
    買上開藥物，因認被告涉犯刑法第三百三十九條第一項之詐欺取財罪，按犯罪事
    實應依證據認定之，無證據不得推定其犯罪事實，刑事訴訟法第一百五十四條定
    有明文，又認定不利被告之事實，須依積極證據，苟積極證據不足為不利於被告
    事實之認定時，即應為有利於被告之認定，更不必有何有利之證據，最高法院三
    十年上字第八一六號判例參照，再刑法第三百三十九條第一項之詐欺罪，以意圖
    為自己或第三人不法所有，以詐術使人將本人或第三人之物交付為要件，所謂以
    詐術使人交付，必須被詐欺人因其詐術而陷於錯誤，若其所用方法，不能認為詐
    術，亦不致使人陷於錯誤，即不構成該罪，最高法院四十六年台上字第二六○號
    判例參照，本件公訴人認被告犯詐欺罪不外以乙○○之指訴及扣案藥物為據，惟
    訊據被告堅決否認犯詐欺犯行，辯稱：乙○○、江錫華等告訴伊有何症狀，伊交
    付的是愛康製藥廠的藥，乙○○全家人都有看，已經看了二年多，所以數額比較
    多，他們知道伊只有國術館的牌照云云。惟查被告為乙○○、江錫華及其家人把
    脈看診地點係在被告經營之陳義國術館內，該址僅懸掛陳義國術館之招牌，乙○
    ○於偵查中且陳稱被告原來開神壇後來才開國術館，乙○○、江鍚華等顯然知悉
    被告並無醫師資格，次查乙○○於警訊時稱伊係身體不舒服才去看病，如果是肩
    膀酸痛就跟被告說肩膀會酸，然後被告就替伊推拿肩部筋路或替伊把脈診斷何部
    位有問題，然後說伊身體某部位有問題，就會叫伊買藥回去吃，都說這些藥是中
    藥所提煉，有介紹每種藥服用用途，沒有用術法騙伊、恐嚇伊等語，衡情乙○○
    、江錫華及其家人如身體未感不適當不會前往就診，乙○○等人既因身體不適才
    前往就診，且長期前往看診並付費服用被告交付之上開藥物，如渠等未感到有效
    ，何以不前往較便宣之健保給付醫療處所而一再前往，尚難以乙○○等事後健康
    檢查身體沒被告所稱之毛病即認渠等當時無病痛，又扣案被告販售乙○○等之藥
    物除乙○○自行提出之黑藥丸一瓶外，均係愛康公司製造之化痰散、回元散、正
    氣散及去痺丸，均為行政院衛生署所許可製造，各有適用之症狀，並非不明成分
    之藥物，另乙○○提出之黑色藥丸一瓶經本院送請本院送請行政院衛生署藥物食
    品檢驗局檢驗結果，未含有ACETAMINOPHEN 等西藥成份，有行政院衛生署藥物食
    品檢驗局九十一年十二月二十日藥檢參字第○九一九一二二二二九號檢驗成績書
    在卷可參詳上述，雖證人即愛康製藥廠股份有限公司之職員丙○○於本院調查時
    證述：扣案之藥物大瓶的都是我們公司製造的，小瓶的可能分裝過，『打傷』的
    就是回元散，『胃』的就是正氣散，『化痰』就是化痰散，黑藥丸就是去痺丸，
    都是我們公司製造的，大瓶的正氣散、化痰散都是大瓶一千五百元，回元散大瓶
    一千八百元，去痺丸大瓶的二千元，另被告還有買養肝丸，大瓶約二千元，大瓶
    的樂可以分裝成小瓶的三瓶半等語，乙○○等稱被告係藥丸、藥粉每小瓶賣一千
    元，且扣案帳冊上記載之費用每次自一千元至數千元不等，然被告堅稱該等費用
    包括推拿放筋路之費用，乙○○於審理中亦稱被告替渠等把脈推拿，是以帳冊上
    記載之費用當非僅係買藥之費用，乙○○等既知悉被告無醫師資格，於被告未施
    術法恐嚇之情況下長期前往就診，尚難以被告收受之費用較一般健保醫院收費高
    ，即認被告犯詐欺罪，此外且查無其他積極證據足認被告犯詐欺罪，因公訴人認
    此部分與前揭判罪之醫師法部分有牽連犯之裁判上一罪關係，爰不另為無罪之諭
    知。
四、據上論斷，應依刑事訴訟法第三百六十九條第一項前段、第三百六十四條、第二
    百九十九條第一項前段、第三百六十八條、修正前醫師法第二十八條第一項前段
    、刑法第二條第一項但書、第十一條前段、第三十八條第一項第二款，判決如主
    文。
本案經檢察官甲○○到庭執行職務。
中      華      民      國      九十二     年     二      月   二十五   日
                                臺灣高等法院臺中分院刑事第九庭
                                      審判長法  官  陳  筱  珮
                                            法  官  吳  重  政
                                            法  官  康  應  龍
右正本證明與原本無異。
不得上訴。
                                            書記官  黃  薰  慧
中      華      民      國      九十二     年     二      月   二十六   日
                                                                        Ｒ


司法院資訊處製作；財團法人民間司法改革基金會備份。
